【裁判字號】    97,訴,240
【裁判日期】    970530
【裁判案由】    偽造文書
【裁判全文】
臺灣臺北地方法院刑事判決               97年度訴字第240號
公  訴  人  臺灣臺北地方法院檢察署檢察官
被      告  乙○○
選任辯護人  侯秀霞律師
上列被告因偽造文書案件，經檢察官提起公訴（96年度偵續字第
731號），本院判決如下：
    主      文
乙○○行使偽造私文書，足以生損害於公眾及他人，處有期徒刑
陸月，如易科罰金以銀元參佰元即新台幣玖佰元折算壹日，減為
有期徒刑參月，如易科罰金以銀元參佰元即新台幣玖佰元折算壹
日。
    事      實
一、乙○○係財星通商股份有限公司（下稱財星公司）之負責人
    兼佳美工業股份有限公司（原為佳美工業有限公司，下稱佳
    美公司）之財務人員，其為使財星公司順利獲得經濟部民國
    94年度科技研究發展專案補助，竟基於偽造文書之犯意，於
    94年間某日，在不詳處所，未經93年間佳美公司之登記負責
    人即甲○○同意，即偽冒佳美公司及甲○○之名義，書立內
    容為佳美公司同意將「氣體包裝袋（專利案號：M246317號
    ）」、「氣體包裝袋之氣閥（專利案號：M249912號）」、
    「逆向止氣片氣體包裝袋（專利案號：M26280號）」及「外
    掛式氣體包裝袋（專利案號：M26281號）」等4項專利授權
    財星公司使用之93年12月3日專利授權書2份，並盜用佳美公
    司及甲○○之印文於其上，再持以向經濟部申請向經濟部工
    業局申請「鼓勵中小企業開發新技術推動計畫（簡稱SBIR計
    畫）」補助加以行使，致生損害於甲○○及經濟部審核之正
    確性。
二、案經被害人甲○○訴請臺灣臺北地方法院檢察署檢察官偵查
    起訴。
    理      由
壹、程序部分：
一、本件被告及辦護人除對於告訴人甲○○於偵查中之指述外對
    於檢察官所提證據之證據能力均不爭執，經本院審認後，認
    為除告訴人甲○○於偵查中之指述外之其餘證據，尚無不得
    為證據能力之情形，故均認有證據能力，首開敘明。而告訴
    人甲○○於偵查中之指述，未經具結，且性質上屬於被告以
    外之人於審判外之陳述，被告既不同意作為證據，且不符刑
    事訴訟法所定得例外作為證據之情形，尚無證據能力，僅得
    作為彈劾證據之用。
二、按犯罪之被害人，得為告訴，刑事訴訟法第232條定有明文
    。經查辯護人雖稱本件之被害人應為佳美公司，而非列為公
    司代表人之甲○○，而甲○○於95年9月21日提起本件告訴
    時已不具佳美公司法定代理人身分，是告訴人甲○○提起本
    件告訴應於法不合，然本件系爭專利授權書所蓋用為「佳美
    公司」及「甲○○」之印文，是甲○○本身亦應為偽造文書
    之直接被害人，辯護人辯稱甲○○並非被害人不能提起告訴
    ，亦不足採。
貳、實體部分：
一、訊據被告乙○○為財星公司之負責人對於為使財星公司順利
    獲得經濟部民國94年度科技研究發展專案補助未經甲○○同
    意，以佳美公司及甲○○之名義，書立將上開事實所述之專
    利授權財星公司使用專利授權書2份，並未經佳美公司負責
    人甲○○同意蓋用其原先保管之佳美公司及甲○○之銀行甲
    存帳戶之支票大小章於專利授權書上，再持以向經濟部申請
    向經濟部工業局申請補助等情並不爭執，亦與告訴人甲○○
    於本院所證述相符，復有專利授權書2份、經濟部94年科技
    研究發展專案經濟部技術處鼓勵鼓勵中小企業開發新技術推
    動計畫（SBIR）之「PE高性能抗震氣柱保裝袋製袋機開發計
    畫」1冊、佳美公司登記資料一份在卷可稽，此部分之事實
    堪以認定，然被告辯稱：佳美公司平常之事務皆由伊處理，
    陳黛美只是名義負責人，伊有被概括授權處理佳美公司事務
    ，是伊是有權書立專利授權書云云。
二、是本件爭執點在於被告是否有權以佳美公司負責人甲○○之
    名義書立本件上開專利授權書，經查：
（一）「佳美工業有限公司」係於93年2月5日，經經濟部中部辦
      公室核准設立登記成立，由甲○○擔任董事與公司代表人
      ，嗣於同年3月17日變更登記為「佳美工業股份有限公司
      」，仍由甲○○擔任公司之代表人，94年7月18日「佳美
      工業股份有限公司」召開臨時股東會，改由被告為董事長
      ，此為甲○○及被告所不爭執，並有變更登記表在卷可稽
      是在「佳美公司」依法變更代表人為被告之前，應僅甲○
      ○為唯一、合法對外代表公司之人，應無疑義，今被告主
      張告訴人甲○○有概括授權伊處理公司事務，但被告提不
      出任何書面之文件可證明甲○○有概括授權且伊為實際負
      責人之情事，是被告此部分之辯稱有所疑義。
（二）證人即告訴人甲○○於本院審理時具結證稱：系爭專利授
      權書上面的大小章是公司的支票章，是由被告在保管，當
      初刻的時候有約定用途是蓋支票之用途，伊在擔任公司負
      責人期間，公司有對外契約或發文，必須經過伊同意然後
      蓋章，且公司登記之大小章是由伊保管，一開始的時候被
      告所保管之公司支票大小章是由伊保管，但後來因為被告
      是負責財務部分，所以她希望伊把大小章給她保管，伊跟
      伊先生討論結果，伊原先不願意，但為了方便被告做事，
      所以後來伊就聽伊先生的話，把公司支票的大小章交給被
      告保管，那套章只有授權用在支票的使用上，且佳美公司
      的實際負責人是伊先生賴宏斌，因為公司的實際營運都是
      伊先生在負責，公司對外去跟廠商接洽都是伊先生賴宏斌
      處理的，在伊離開佳美公司之前，只有幾筆買賣還在洽談
      階段，還沒訂合約等語（見本院九十七年五月十六日審理
      筆錄）。
（三）被告乙○○於另案臺灣士林地方法院95年度訴字第107號
      甲○○為被告之清償借款案件中於96年2月2日以證人作證
      稱：甲○○和伊都是佳美公司股東，賴宏斌跟甲○○負責
      業務，伊負責財務，共同成立佳美公司，因為股份的比例
      尚未談好，就由甲○○他們先成立有限公司，且伊已經是
      佳美公司的大股東及財星公司的負責人等語，此有上開筆
      錄在卷可稽（見臺灣台北地方法院檢察署96年度偵續字第
      731 號頁19、21），是被告在上開案件以證人身分作證均
      未提到其為佳美公司之實際負責人，是其於本案中辯稱伊
      為實際負責人，顯不足採。
（四）而證人翁美智、張昭聖之證言內容觀之，應僅能證明被告
      在佳美公司擔任財務部門之主管，尚不足以證明被告當時
      係佳美公司之負責人，是被告辯稱伊為實際負責人，亦無
      從證明。
（五）從而，被告辯稱已獲得甲○○之概括授權及伊為實際負責
      人，不足採信。從而，本件事證已臻明確，被告之犯行堪
      以認定，應予依法論科。
三、核被告所為，係犯刑法第216條、第210條之行使偽造私文書
    罪。被告於上開系爭專利授權書上之盜用「佳美公司」及「
    甲○○」印文之行為之行為，係偽造私文書之部分行為；其
    偽造私文書後進而行使，該偽造之低度行為應為行使之高度
    行為所吸收，不另論罪。爰審酌被告未經告訴人同意偽造上
    開文件，有損於告訴人之權益，及被告犯後並無悔意之態度
    等一切情狀，量處如主文所示之刑。又被告行為時之易科罰
    金折算標準，依95年7月1日修正施行前刑法第41條第1項、
    修正前罰金罰鍰提高標準條例第2條前段（現已刪除）規定
    ，就其原定數額提高為100倍折算1日，則本案被告行為時之
    易科罰金折算標準，應以銀元100元（即新臺幣300元）以上
    300元（即新臺幣900元）以下折算1日。惟95年7月1日修正
    公布施行之刑法第41條第1項前段則規定：「犯最重本刑為5
    年以下有期徒刑以下之刑之罪，而受6個月以下有期徒刑或
    拘役之宣告者，得以新臺幣1,000元、2,000元或3,000元折
    算1日，易科罰金。」，比較修正前後之易科罰金折算標準
    ，以95年7月1日修正公布施行前之規定，較有利於被告，則
    應依刑法第2條第1項前段，適用修正前刑法第41條第1項前
    段規定。本案既仍適用修正前刑法第41條第1項前段之規定
    定被告易科罰金之折算標準，自仍應適用修正前罰金罰鍰提
    高標準條例第2條之規定提高折算之罰金數額，諭知以新臺
    幣900元折算1日為易科罰金之折算標準，且為免與刑法第41
    條第1項修正施行後所定易科罰金折算標準改採新臺幣計算
    產生混淆誤解起見，另引用現行法規所定貨幣單位折算新臺
    幣條例第2條明定易科罰金折算標準及折算新臺幣之數額，
    以資明確。另本件被告犯罪在中華民國96年4月24日以前，
    合於中華民國九十六年罪犯減刑條例第2條第1項第3款之規
    定，且無該條例第3條規定不予減刑之情形，爰減其刑期2分
    之1，並依同條例第9條之規定，諭知易科罰金之折算標準。
據上論斷，應依刑事訴訟法第299條第1項前段，刑法第216條、
第210條、第219條，修正前刑法第41條第1項前段，刑法施行法
第1條之1，修正前罰金罰鍰提高標準條例第2條，現行法規所定
貨幣單位折算新臺幣條例第2條，中華民國96年罪犯減刑條例第2
條第1項第3款、第7條、第9條，判決如主文。
本案經檢察官王鑫健到庭執行職務。
中    華    民    國    97    年  5    月    30      日
                  刑事第八庭  審判長  法官  陳德民
                                      法官  唐于智
                                      法官  陳芃宇
如不服本判決，應於收受送達後10日內，向本院提出上訴書狀。
以上正本證明與原本無異。
                                      書記官  黃鈴容
中    華    民    國    97    年  5    月    30      日
附錄本判決論罪之法條：
刑法第210條
    偽造、變造私文書，足以生損害於公眾或他人者，處5年以
    下有期徒刑。
刑法第216條
    行使第210條至第215條之文書者，依偽造、變造文書或登載
    不實事項或使登載不實事項之規定處斷。


司法院資訊處製作；財團法人民間司法改革基金會備份。
